【裁判字號】    95,金上更(一),3
【裁判日期】    950711
【裁判案由】    損害賠償
【裁判全文】
臺灣高等法院民事判決               95年度金上更(一)字第3號
上訴人即附
帶被上訴人  千豐投資股份有限公司
            （原名：世界證券股份有限公司）
法定代理人  甲○○
訴訟代理人  李新興律師
被上訴人即
附帶上訴人  富邦證券金融股份有限公司
法定代理人  乙○○
訴訟代理人  劉韋德律師
上列當事人間因損害賠償事件，上訴人對於中華民國91年9月5日
臺灣臺北地方法院90年度重訴字第2150號第一審判決，提起上訴
及請求返還因假執行所為給付，被上訴人並為附帶上訴，經最高
法院第一次發回更審，本院於95年6月27日言詞辯論終結，判決
如下：
    主      文
原判決關於(一)命上訴人給付之金額，超過新臺幣一千八百四十二
萬四千六百五十元及其利息，與該部分假執行之宣告；(二)駁回附
帶上訴人後開第三項之訴，及假執行之聲請；(三)暨訴訟費用之裁
判（除確定部分外）均廢棄。
上廢棄(一)部分，被上訴人在第一審之訴及其假執行之聲請均駁回
。
附帶被上訴人就主文第一項(一)所示本金應再給付附帶上訴人自民
國八十七年十一月五日起至九十年九月七日，按週年利率百分之
五計算之利息。
上訴人其餘上訴、附帶上訴人其餘附帶上訴均駁回。
被上訴人應給付上訴人新臺幣八百五十九萬一千六百九十七元，
及其中新臺幣十三萬六千三百四十四元，自九十一年十月十七日
起；其中新臺幣三百二十四萬四千三百五十元，自九十二年一月
七日起；其中五百五十七萬一千零三元，自九十二年二月七日起
，均至清償日止，按週年利率百分之五計算之利息。
上訴人之其餘返還因假執行所為給付之聲明駁回。
第一審（除確定部分外）、第二審（包括上訴、附帶上訴部分）
、發回前第三審（包括兩造上訴部分）訴訟費用，由上訴人負擔
十分之七，餘由被上訴人負擔。
    事實及理由
一被上訴人即附帶上訴人富邦證券金融股份有限公司（下稱富邦
  證券公司）起訴主張：伊與上訴人即附帶被上訴人千豐投資股
  份有限公司（原名為世界證券股份有限公司，下稱千豐投資公
  司）於民國84年11月8日簽訂「富邦證券公司融資融券代理契
  約書」（下稱系爭代理契約），由伊委任千豐投資公司辦理對
  投資人有價證券融資融券買賣相關業務，並授與代理權。原審
  共同被告江柔儀（原名江胤慧）即千豐投資公司之營業員於87
  年3月11日起利用執行職務之機會，陸續偽造訴外人江秋惠、
  江林秀鳳、江秋萍、黃佩君4人（下稱江秋惠等4人）之印章及
  簽名，冒名開立有價證券信用交易帳戶（下稱信用交易帳戶）
  ，將渠等帳戶提供予第三人炒作國揚建設股份有限公司（下稱
  國揚公司）股票。江柔儀於87年7月3日起利用渠等帳戶分批購
  進國揚公司之股票，並製作不實之買賣報告書暨合併交割憑單
  ，由千豐投資公司據以編製彙計表交付伊，致伊陷於錯誤而撥
  付款項完成交割。嗣國揚公司股票股價下跌，經伊向江秋惠等
  4人求償，渠等否認開立信用交易帳戶，伊始知上情，因而受
  有新臺幣（下同）26,668,000元之損害。江柔儀於為上開不法
  行為時，係千豐投資公司之業務員，且具證券營業員之資格，
  違反「證券商負責人與業務人員管理規則」，依民法第184條
  第1項後段、第2項之規定，應負侵權行為損害賠償責任。而江
  柔儀於為上開不法行為時，係千豐投資公司之職員，依民法第
  188條第1項規定，千豐投資公司亦應與江柔儀負連帶損害賠償
  責任。又千豐投資公司因重大過失未遵守主管機關所頒法令，
  致江柔儀為上述不法行為，與伊所受之損害間，具有相當之因
  果關係，依民法第184條第1項前段之規定，亦應負損害賠償責
  任。此外，千豐投資公司為伊之受任人，對江柔儀盜開江秋惠
  等4人之信用交易帳戶時，未盡善良管理人之注意義務，違反
  兩造所訂之系爭代理契約，未依「富邦證券公司融資融券業務
  操作辦法」（下稱操作辦法）第9條規定，確認投資人之真正
  身分，致伊受有損害，依系爭代理契約及民法第544條規定暨
  不完全給付之法律關係，亦應負損害賠償責任。另伊公司曾於
  87年11月16日至同年月19日處分江秋惠等4人所持之國揚公司
  股票，惟無法成交，嗣國揚公司股票於87年11月20日被下市停
  止交易，伊更無法處分該等股票。又伊於87年11月22日與江秋
  惠等4人結清融資融券關係，故國揚公司股票雖於88年7月6日
  回復交易，伊亦無權再為處分，均無與有過失情事，不得減輕
  或免除千豐投資公司之賠償金額。爰依上開法律關係，求為判
  命千豐投資公司與原審共同被告江柔儀連帶給付26,668,000元
  ，及自87年11月3日（即最後一筆融資款撥付日）起至清償日
  止，按年息9.75％計算利息之判決。
  千豐投資公司則以：江柔儀已於87年3月23離職，其所為之行
  為與伊無關。又江秋惠等4人係基於本人之意思提供印章及身
  分證影本與江柔儀至伊公司開戶並申請開立信用交易帳戶，經
  伊核對其等之身分證、印章，並調取前買賣交割紀錄核閱無訛
  ，始將申請書表轉送富邦證券公司，由該公司決定是否與之簽
  訂融資融券契約。伊於系爭代理契約係居於介紹人之地位，對
  於文件書表僅負形式檢查義務，並無過失可言。至操作辦法係
  富邦證券公司內部訂定，非系爭代理契約內容，不能拘束伊公
  司，且上開辦法亦明定富邦證券公司應自負徵信審定之責任，
  伊並未違約，亦無侵害其任何權利。又富邦證券公司於87年7
  月間即知江柔儀上開侵權行為，乃遲至90年8月20日始提起本
  件訴訟，已逾2年時效；再富邦證券公司應於88年7月6日國揚
  公司股票回復買賣時處分股票（每股19.9元），以清償部分貸
  款，不致有全額之損失。況92年1月8日之國揚公司股票之收盤
  價為每股3.23元，富邦證券公司仍得處分求償，不得謂有貸款
  全額之損失云云，資為抗辯。
二原審命千豐投資公司及江柔儀各給付富邦證券公司26,668,000
  元，及均自90年9月8日起至清償日止，按年息5％計算之利息
  。如其中一人已為給付，其餘即免給付之義務；並駁回富邦證
  券公司其餘之請求。千豐投資公司提起第二審上訴，並以其已
  因假執行給付富邦證券公司28,869,576元，依民事訴訟法第
  395條第2項之規定，請求返還因假執行所為給付，乃聲明：
  (一)原判決不利上訴人千豐投資公司部分廢棄。
  (二)上廢棄部分，被上訴人富邦證券公司在第一審之訴及假執行
    之聲請駁回。
  (三)被上訴人富邦證券公司應給付上訴人千豐投資公司28,869,576
    元，其中7,766,191元，自91年10月17日起；其中7,766,191
    元，自91年11月21日起；其中7,766,191元，自92年1月7日起
    ；其中5,571,003元，自92年2月7日起，均至清償日止，按
    週年利率5％計算之利息。
  對於被上訴人富邦證券公司之附帶上訴則聲明：附帶上訴駁回
  。
  被上訴人富邦證券公司對上訴人千豐投資公司之上訴，聲明：
  上訴駁回。
  並就原審敗訴部分提起一部附帶上訴，聲明：
  (一)原判決關於駁回附帶上訴人富邦證券公司後開第2項之訴部
    分廢棄。
  (二)上廢棄部分，附帶被上訴人千豐投資公司應再給付附帶上訴
    人富邦證券公司自87年11月3日起至90年9月7日按年息5％計
    算之利息。
  （原審共同被告江柔儀就其敗訴未聲明不服，已告確定；另富
  邦證券公司就其請求(一)千豐投資公司應與江柔儀負連帶賠償部
  分、(二)法定遲延利息之利率超過週年利率5％部分亦敗訴確定
  ）。
三富邦證券公司主張兩造於84年11月8日簽訂系爭代理契約，江
  柔儀原為千豐投資公司之職員，竟持江秋惠等4人之身分證影
  本，偽造其等之印章及簽名，冒名開立信用交易帳戶，將該等
  帳戶提供予第三人炒作國揚公司股票。江柔儀於87年7月3日起
  利用該等帳戶分批購進國揚公司之股票，致其撥付如原判決附
  表一之款項計26,668,000元完成交割，嗣國揚公司之股票下跌
  ，其向江秋惠等4人起訴求償，江秋惠等4人乃否認有開立信用
  交易帳戶之事實，提出江秋惠等4人之信用交易帳戶申請表、
  系爭代理契約、融資買進彙計表、操作辦法第9條規定及公布
  狀況、信用帳戶開立流程圖、江柔儀之自首狀等件為證，並經
  本院調取原法院90年度北簡字第900、459、796、941號民事卷
  宗查核屬實，且為江柔儀所不爭執，堪信為真實。
四首依系爭代理契約書第1條約定：「委任事項：乙方（即千豐
  投資公司）應依甲方（即富邦證券公司）報經財政部證券管理
  委員會核定之融資融券業務操作辦法之規定，以善良管理人之
  注意，為甲方辦理左列事項：(一)投資人向甲方申請開立有價證
  券信用交易帳戶、簽訂融資融券契約：1.向投資人詳細解說融
  資融券之內容、契約條款，並提供投資人相關書面資料。2.投
  資人開立信用交易帳戶、相關文件書表之檢查及轉送。(二)投資
  人融資融券、清償融資融券、經甲方通知追加擔保或處分投資
  人之擔保物等事項。(三)投資人與甲方間互為有價證券、款項之
  交付、受領。(四)與委任事務相關之文件、書類、表報、電子資
  料媒體、以及為投資人辦理變更股東名簿之名冊等造送」、第
  2條約定：「甲方就前條第(二)、(三)款之委任事項授與代理權予
  乙方」（原審卷第13頁）。顯然兩造已將操作辦法列為契約內
  容之一部。千豐投資公司辯稱操作辦法係富邦證券公司內部訂
  定，尚非兩造間合意之契約內容，不能拘束其公司云云，殊不
  足採。另操作辦法第9條規定：「申請開立信用帳戶時，委託
  人為自然人者，應親持國民身分證正本憑核，並簽具信用帳戶
  申請書及融資融券契約，檢附徵信證明文件，由代理證券商初
  審後核轉本公司，經本公司徵信審定，同意訂立融資融券契約
  書並開立信用帳戶」〔本院91年度上字卷第860號卷（下稱本
  院上字卷）(一)第33頁〕。千豐投資公司依系爭代理契約第1條
  之約定，應以善良管理人之注意義務辦理融資融券契約，再操
  作辦法業經財政部證券管理委員會核准，於84年至87年9日7日
  間未修正（原審卷第147頁）。是投資人為自然人向富邦證券
  公司申請開立信用交易帳戶、簽訂融資融券契約時，應親持國
  民身分證正本憑核，並簽具信用帳戶申請書及融資融券契約書
  ，檢附徵信證明文件，由千豐投資公司依操作辦法之規定檢查
  及轉送予富邦證券公司，再由富邦證券公司徵信審定，同意訂
  立融資融券契約書並開立信用交易帳戶，則千豐投資公司之義
  務雖不含信用交易帳戶之徵信核定，惟仍須確實依照操作辦法
  之各項規定向投資人本人詳細說明融資融券契約內容及提供書
  面資料，且依據操作辦法第9條規定檢查及審核相關文件書表
  資料轉送富邦證券公司，再由富邦證券公司依千豐投資公司確
  認無訛之投資人為徵信審定，亦即千豐投資公司代理契約之給
  付義務即在於確認投資人之身分，如有違反自應負債務不履行
  之損害賠償義務，千豐投資公司辯稱其僅為介紹人，無審核是
  否由投資人親自辦理之義務云云，亦不足採。
五次依千豐投資公司所訂櫃檯買賣有關證券開戶契約、聲明書、
  櫃檯買賣確認書、承諾書及印鑑卡等規定以觀（本院上字卷(一)
  第35-38頁），立書人即委託買賣之訂約人，需親自在上開文
  件上簽名及蓋留存印鑑，並經千豐投資公司承辦開戶職員葉素
  貞、詹琨琦於原審到場證述屬實（原審卷第215、217、218頁
  ）。江柔儀為千豐投資公司之營業員，對上開事項應知之甚稔
  ，千豐投資公司亦有監督之責，竟未予監督，任江柔儀於87年
  3月11日、12日、13日、30日未經江秋惠等4人之同意，亦未親
  自到場，逕持彼等4人之身分證影本在開戶文件上偽簽其等之
  姓名，蓋用其盜刻之印章，開立買賣證券帳號及簽訂委託契約
  、承諾書、開戶契約、聲明書、確認書等文件（本院上字卷(一)
  第34-53頁），亦經證人江秋惠、江秋萍、江林秀鳳於發回前
  在本院到場證述在卷（本院上字卷(二)第350-358頁），千豐投
  資公司亦不否認江柔儀偽造江秋惠等4人之簽名（本院上字卷
  (二)第357頁）。江秋惠等4人雖於87年3月11日、13日、31日親
  自至世華銀行土城分行簽名開立買賣帳戶，但據江秋惠、江秋
  萍、江林秀鳳於發回前本院到場證述係受江柔儀騙要開餐廳所
  為等語（本院上字卷(二)第354-355頁），自不得因江柔儀持盜
  刻之印章在彼等4人之上開帳戶蓋章與千豐投資公司開戶文件
  上之印章相同，即認江秋惠等4人親自開立上開股票買賣帳戶
  。江柔儀冒用江秋惠等4人開立上開帳戶，千豐投資公司職員
  溫上森竟知情與之配合，在受託契約上「經辦開戶及核對法定
  代理人甲○○」欄上蓋章核定，再由江柔儀之主管張子沛及上
  訴人公司法定代理人甲○○在其上蓋章核定（本院上字卷(一)第
  34、36、39、41頁），俾江柔儀以江秋惠等4人名義為一般證
  券買賣，嗣於滿3個月後，達富邦證券公司委託千豐投資公司
  辦理信用交易帳戶「開立受託買賣3個月，最近1年內委託買賣
  成交10筆以上，累積成交金額達所申請之融資額度50％」開立
  條件〔此為兩造不爭執（本院上字卷(一)第32、323頁)〕時，復
  以盜刻之印章，冒用江秋惠等4人之簽名，於87年6月16日、同
  年7月2日簽訂融資融券契約書及開立信用交易帳戶申請表，並
  虛偽記載前開開戶日期，千豐投資公司竟未依系爭代理契約書
  第1條及操作辦法第9條之規定暨開立證券信用交易申請表正面
  所載「申請人身分證影本請券商確實核對正本」之約定，確認
  投資人之真正身分，即將上開文件轉送富邦證券公司，致該公
  司誤信而同意融資交易，進而撥付款項，供江柔儀以江秋惠等
  4人名義買賣國揚公司之股票，足證千豐投資公司未盡上開審
  核之義務。千豐投資公司既未盡上開審核義務，使富邦證券公
  司誤為投資人親自辦理，而核准開立信用交易帳戶，並於江柔
  儀以江秋惠等4人之名義下單後，由千豐投資公司製作彙計表
  交付富邦證券公司，致富邦證券公司將融資款項26,668,000
  元匯入系爭4個帳戶而受有損害。則富邦證券公司依系爭代理
  契約書之約定及民法第544條「受任人因處理委任事務有過失
  ，或因逾越權限之行為所生之損害，對於委任人應負賠償之責
  」之規定，請求千豐投資公司賠償其所受之損害，即屬有據。
六千豐投資公司雖辯稱富邦證券公司於88年4月2日已知悉江秋惠
  等4人否認簽訂融資契約情事，乃遲至90年8月20日始提起本件
  訴訟，已逾侵權行為之2年時效云云。然查富邦證券公司係依
  系爭代理契約之約定、民法第544條第1項、不完全給付之債務
  不履行責任、同法第188條第1項、第184條第1項前段等規定向
  千豐投資公司請求賠償（原審卷第9、10、76頁），並主張：
  「原告（富邦證券公司）對各被告（江柔儀、千豐投資公司）
  間之請求權有競合現象‧‧‧分別擇一為原告（富邦證券公司
  ）勝訴之判決」（原審卷第10頁）。即富邦證券公司對於千豐
  投資公司本於複數之請求權，合併起訴，各訴並無先位後位之
  別，而其訴之聲明則為單一，此即重疊之合併或競合之合併，
  此種合併，訴之聲明僅有一個，法院僅得以一個裁判為之，如
  其中一訴為有理由時，即得為原告勝訴之判決。本院係認依系
  爭代理契約書之約定及民法第544條之規定，千豐投資公司須
  對富邦證券公司負賠償責任部分，詳如上述，該富邦證券公司
  對千豐投資公司之損害賠償債權，既係因千豐投資公司不履行
  債務而生，依民法第125條之規定，其請求權消滅時效期間應
  為15年，並不適用民法第197條2年短期時效之規定，即未罹於
  時效。至千豐投資公司應否負民法第184條第1項前段、第188
  條第1項之侵權行為損害賠償責任，依上開競合之合併理論，
  本院無庸審究，是千豐投資公司之時效抗辯，尚難為其有利之
  認之。從而，富邦證券公司請求千豐投資公司賠償
  26,668,000 元，於法有據。
七千豐投資公司另辯稱富邦證券公司未就江秋惠等4人是否符合
  開立信用交易帳戶條件之審核、且於江秋惠等4人擔保維持率
  低於140％時，未依系爭融資融券契約之約定追繳差額、處分
  擔保品，致上開融資金額迄未收回，均應自負責任等語。按「
  損害之發生或擴大，被害人與有過失者，法院得減輕賠償金額
  ，或免除之」，民法第217條第1項定有明文，又此項規定之適
  用，原不以侵權行為之法定損害賠償請求權為限，即契約所定
  之損害賠償，除有反對之特約外，於計算賠償金額時亦有其適
  用（最高法院54年台上字第2433號判例意旨參照）。而千豐投
  資公司應以善良管理人之注意義務為富邦證券公司辦理「投資
  人開立信用交易帳戶、相關文件書表之檢查及轉送」，即千豐
  投資公司依約本即須依操作辦法，為富邦證券公司辦理投資人
  開立信用交易帳戶事宜，簽具信用帳戶申請書及融資融券契約
  書，檢附徵信證明文件，由千豐投資公司依操作辦法之規定檢
  查及轉送予富邦證券公司，再由富邦證券公司徵信審定，同意
  訂立融資融券契約書並開立信用交易帳戶，千豐投資公司之義
  務雖不含信用交易帳戶之徵信核定，惟仍須確實依照操作辦法
  之各項規定向投資人本人詳細說明融資融券契約內容及提供書
  面資料，且依據操作辦法第9條規定檢查及審核相關文件書表
  資料再轉送等情，均如前述，然依證券交易法第60條規定：「
  證券商不得收受存款、辦理放款、借貸有價證券及為借貸款項
  或有價證券之代理或居間。但經主管機關核准者，得為左列之
  行為：一  有價證券買賣之融資或融券。二  有價證券買賣融
  資融券之代理‧‧‧」，參酌該條修正理由謂：「現制下證券
  金融機構係直接對客戶授信，但信用交易須在交易過程中完成
  ，客戶之開戶與有關授信手續均須透過證券經紀商辦理，證券
  金融機構不瞭解客戶信用狀況，而須負直接授信之風險，阻礙
  信用交易功能之發揮，」，是開放證券商代理有價證券融資融
  券買賣業務，主要係考量證券金融公司無法接觸投資人，而所
  有信用交易帳戶之開立、辦理相關授信手續卻須透過券商辦理
  ，在證券金融公司無法直接瞭解投資人之信用狀況下將增加授
  信風險，有礙信用交易之發展，因此直接明文立法許可證券商
  代理證券金融公司辦理融資融券授信事宜。準此，兩造間就有
  價證券融資融券買賣業務即屬本於系爭代理契約之「代理」關
  係，舉凡向投資人解說相關事項、提供相關資料、受理開立信
  用帳戶、從事融資融券交割等相關業務，均係由千豐投資公司
  立於富邦證券公司之代理人地位辦理，殆無疑義，揆諸上開說
  明，富邦證券公司之徵信核定，僅須負形式上審核義務，苟認
  富邦證券公司就投資人之徵信仍須負實質審查義務，又何庸與
  千豐投資公司訂立系爭代理契約，委由千豐投資公司確實依照
  操作辦法之各項規定向投資人本人詳細說明融資融券契約內容
  及提供書面資料，且依據操作辦法第9條規定檢查及審核相關
  文件書表資料再轉送等，千豐投資公司辯稱富邦證券公司就投
  資人之徵信仍須負實質審查義務云云，即無可採。況，縱認富
  邦證券公司負有實質審查義務，該公司亦僅係對於千豐投資公
  司已確認身分之投資人之信用為徵信審定。本件江秋惠等4人
  既未真正開立融資交易帳戶並為買賣，則富邦證券公司所受之
  上開損害，亦與徵信審定之責，無相當因果關係。故富邦證券
  公司就形式上憑江秋惠等4人之交易紀錄，在徵信欄上蓋「良
  好」、審核「合格」等字樣（本院上字卷(一)第310、311頁、卷
  (二)第457-466頁），就本件損害之發生或擴大無何過失，難認
  有相當因果關係。另富邦證券公司雖於87年12月22日始向江秋
  惠等4人追繳融資餘額等（本院上字卷(一)第254-255頁），不符
  千豐投資公司所稱之應追繳日87年11月6日、9日、10日、11日
  （以擔保維持率140％計）或9日、11日、13日、16日（以擔保
  維持率120％計，均見本院卷(一)第256頁千豐投資公司製作之彙
  整表），然江秋惠等4人於富邦證券公司追繳融資餘額時置之
  未理，迄富邦證券公司對江秋惠等4人起訴請求返還消費借貸
  款時，否認開立信用交易帳戶等情，已如前述，則富邦證券公
  司縱未於千豐投資公司所稱之應追繳日向江秋惠等4人追繳融
  資餘額，與本件損害之發生或擴大間均無相當因果關係。另千
  豐投資公司辯稱富邦證券公司應於87年11月11日、16日、17日
  、18日處分以江秋惠等4人名義融資之擔保品（本院卷(一)第256
  頁之彙整表）而未處分云云，然臺灣證券交易所股份有限公司
  （下稱臺灣證交所）95年3月28日台證密字第095000- 5471號
  函載：「說明：‧‧‧二、查富邦證券金融（股）公司87年11
  月16日至同年月19日期間於世界證券公司之違約專戶（帳號：
  0000-0000000）委託賣出國揚股票共3,666千股（其中取消383
  千股）、名佳利股票85千股，惟該等委託皆未成交。三、有關
  投資人江秋惠等4人之下單紀錄乙節，經查該等投資人於旨揭
  期間確有委託賣出國揚、名佳利股票之情事，惟均未成交。又
  依據本公司營業細則第75條規定，未成交之委託書保存期限為
  1星期‧‧‧」（本院卷(一)第216、217頁）。依該函後附富邦
  證券公司委託賣出明細表（本院卷(一)第218、219頁），參照千
  豐投資公司提出之江秋惠等4人明細表（本院上字卷(一)第163
  -171頁）上載國揚公司、名佳利公司股票收盤價，富邦證券公
  司確於87年11月16日至19日以各日該等股票收盤價委託賣出國
  揚公司、名佳利公司之股票，惟均未成交。千豐投資公司雖又
  辯稱上開資料無由證明富邦證券公司於處分日處分賣出江秋惠
  等4人帳戶之國揚、名佳利股票，且上開資料無與應處分股票
  相同股數之委託賣出，自不得作為有利於富邦證券公司認定之
  依據云云（本院卷(一)第254頁）。姑不論上開資料無由證明係
  富邦證券公司處分賣出江秋惠等4人帳戶之國揚、名佳利股票
  ，然依股市供需原理，富邦證券公司以委託日之收盤價委託賣
  出國揚股票共3,666千股（其中取消383千股）、名佳利股票85
  千股，仍未成交，縱富邦證券公司將江秋惠等4人名義高於委
  託賣出股數之所有擔保品股數以收盤價賣出，仍因股市供需原
  理而未能成交，千豐投資公司上開辯解自無足採。富邦證券公
  司已於千豐投資公司所稱之應處分日處分江秋惠等4人名義之
  擔保品，惟未能成交，嗣國揚、名佳利股票依序於87年11月20
  日、22日停止交易，均非可歸責於富邦證券公司之事由，此部
  分亦不能認富邦證券公司就本件損害之擴大與有過失。
八千豐投資公司另辯稱，富邦證券公司應於88年7月6日國揚公司
  股票回復買賣時處分股票，當時每股可有19.9元所得，用以清
  償部分貸款，將不致有全額之損失；況92年1月8日之國揚公司
  股票收盤價為每股3.32元，富邦證券公司仍得處分求償，不得
  謂有貸款全額之損失等情。富邦證券公司雖主張其已於87 年
  12月22日通知江秋惠等4人結清融資融券關係，其間已無融資
  融券關係，縱嗣後國揚公司回復交易，其亦無權再處分擔保品
  云云。然江秋惠等4人既未與富邦證券公司成立融資融券契約
  ，其間本無融資融券關係可得終止或解除；況依富邦證券公司
  之立證方式為本院上字卷被上證七（本院卷(一)第153之1頁），
  該被上證七主旨：「『國揚建設』股票業於八十七年十一月二
  十日經台灣證券交易所公告停止於集中交易市場買賣，請台端
  即日起辦理現金償還以結清該證券之融資餘額」（本院上字卷
  (一)第254頁），亦僅係向江秋惠等4人追繳融資餘額，並無終止
  融資融券契約之意思表示，又富邦證券公司自認：「投資人即
  必須以現金償還融資金額，而證（券）金（融）公司亦必須俟
  投資人償還現金後，將股票交付予投資人，爾後雙方即清結融
  資關係」在卷（本院上字卷第247頁），以富邦證券公司嗣後
  向江秋惠等4人起訴請求返還消費借貸一節觀之，江秋惠等4人
  名義融資貸款迄未清償，顯然富邦證券公司與利用彼等4人名
  義者間之融資融券契約關係迄未終止，富邦證券公司上開其於
  國揚回復交易後無權處分擔保品云云之主張，非屬可採。以上
  ，應認富邦證券公司於國揚公司股票回復交易時，仍得處分江
  秋惠等4人名義擔保品以減輕損害額，茲應審究者，為富邦證
  券公司適時處分擔保品，得受償之融資款為若干？查國揚公司
  於88年7月6日之收盤價為19.9元，然該日之成交數僅為113千
  股（按即113張），有千豐投資公司提出之國揚股票88年7月份
  股價表可參（本院上字卷(一)第172頁），而富邦證券公司持有
  之擔保品屬國揚公司股票者為990千股（本院上字卷(一)第154頁
  、本院卷(一)第256頁），是富邦證券公司無法賣出全部國揚公
  司股票，至多僅得賣出113張即113,000股，得款2,248,700元
  （19.9×113,000＝2,248,700），同理，富邦證券公司於88年
  7月7日起17日之交易日，均僅得賣出當日之成交張數，得款數
  額各如附表一所示，迄88年7月18日得賣出江秋惠等4人名義國
  揚公司股票990張所餘之593張，得款3,646,950元。以上，合
  計8,243,350元，即富邦證券公司如於國揚公司股票回復買賣
  時當機適時處分國揚公司股票，將得獲償8,243,350元以清償
  部分融資款，乃其不為，就此部分應自負其責，是千豐投資公
  司賠償之金額應扣除富邦證券公司應處分得處分而未處分擔保
  品部分之8,243,350元。扣除後，富邦證券公司得請求之款項
  為18,424,650元（26,668,000-8,243,350＝18,424,650）。另
  按「損害賠償，除法律另有規定或契約另有訂定外，應以填補
  債權人所受損害及所失利益為限。依通常情形，或依已定之計
  劃、設備或其他特別情事，可得預期之利益，視為所失利益」
  ，民法第216條定有明文。且「民法第二百十六條第一項所謂
  所受損害，即現存財產因損害事實之發生而被減少，屬於積極
  的損害。所謂所失利益，即新財產之取得，因損害事實之發生
  而受妨害，屬於消極的損害」，亦據最高法院48年台上字第
  1934號著為判例。苟千豐投資公司未違反與富邦證券公司間系
  爭代理契約、委任契約之約定而無債務不履行之情形，富邦證
  券公司依其與江秋惠等4名義人間融資融券契約書第7條「乙方
  （富邦證券公司）應向甲方（江秋惠等4名義人）收取之利息
  與融券手續費‧‧‧，前項利息按甲方（江秋惠等4名義人）
  融資融券成交日後第二營業日迄清償前一日之日數計算‧‧‧
  」之約定（原審卷第15頁背面），即有依融資成交日後第2營
  業日起算利息之利益，乃千豐投資公司債務不履行（違反系爭
  代理契約、委任契約）致其喪失此利益，是富邦證券公司得請
  求法定遲延利息之起算日應係上開融資融券契約書第7條之「
  融資成交日後第二營業日起算」，其主張最後一筆款項撥付日
  為87年11月3日（原審卷第29頁所載成交日期參照），其成交
  日後第二營業日為87年11月5日（本院上字卷(一)第169頁國揚股
  票股價表參照），從而，富邦證券公司請求法定遲延利息之起
  算日應為87年11月5日。
九綜上所述，富邦證券公司依系爭代理契約之約定及民法第544
  條之規定，請求千豐投資公司給付富邦證券公司18,424,650元
  ，及自87年11月5日起至清償日止，按週年利率5％計算之利息
  ，於法有據，應予准許。其逾此範圍之請求，於法無據，應予
  駁回，富邦證券公司敗訴部分，其假執行之聲請亦失所依據，
  應併予駁回。原審命千豐投資公司給付超過18,424,650元，及
  自90年9月8日加計法定遲延利息部分，尚有未洽，千豐投資公
  司上訴意旨指摘此部分原判決不當，求予廢棄改判，為有理由
  ，應由本院予以廢棄，改判如主文第2項所示。原審就富邦證
  券公司請求千豐投資公司給付自87年11月5日起至90年9月7日
  法定遲延利息之請求，為富邦證券公司敗訴之判決，並駁回其
  假執行之聲請，尚有未洽，富邦證券公司上訴意旨指摘原判決
  此部分不當，求予廢棄改判，亦有理由，應由本院予以廢棄，
  改判如主文第3項所示。原審命千豐投資公司給付18,424,650
  元，及自90年9月8日加計法定遲延利息，並依兩造之聲請，酌
  定相當擔保金分別為假執行、免為假執行之諭知部分、駁回富
  邦證券公司請求千豐投資公司給付87年11月3日、4日法定遲延
  利息部分，均核無不合。其等上訴意旨各指摘原判決上開部分
  不當，求予廢棄改判，為無理由，均應予駁回。
十按「假執行之宣告，因就本案判決或該宣告有廢棄或變更之判
  決，自該判決宣示時起，於其廢棄或變更之範圍內，失其效力
  。法院廢棄或變更宣告假執行之本案判決者，應依被告之聲明
  ，將其因假執行或因免假執行所為給付及所受損害，於判決內
  命原告返還及賠償，被告未聲明者，應告以得為聲明」，民事
  訴訟法第395條第1項、第2項定有明文。富邦證券公司聲請假
  執行，就千豐投資公司在臺灣證交所之交割結算基金為強制執
  行，經該所分別於91年10月8日、11月13日、12月25日、92年1
  月27日四次依法院執行命令，前三次各執行7,766,191元，第
  四次執行5,571,003元，計28,869,576元，為兩造所不爭。該
  28,869,576元，包括裁判費261,681元、執行費187,116元、原
  判決命千豐投資公司給付之本金26,668,000元，經四次依序執
  行7,342,774元、7,305,539元、7,256,601元、5,211,883元，
  及各該本金之法定遲延利息423,417元、460,652元、509,590
  元、359,120元（5,571,003-5,211,883＝359,120），已據本
  院調閱原法院91年度執玄字第26957號執行卷宗審閱屬實（各
  次強制執行金額等見附表二），並有上開執行命令、臺灣證交
  所函及千豐投資公司繳款單據在卷可憑（本院上字卷(一)第178
  、181-190、203-205頁）。原判決既經部分廢棄，千豐投資公
  司聲明請求富邦證券公司返還上開廢棄部分因假執行所得之給
  付及賠償所生之損害，在原判決廢棄範圍內於法有據。至富邦
  證券公司應返還、賠償之金額若干？查富邦證券公司敗訴部分
  本金為8,243,350元，有如前述，其第四次執行本金5,211,883
  元、利息359,120元均須返還、賠償；敗訴本金8,243,350元扣
  除第四次執行之本金5,211,883元後之本金3,031,467元、利息
  212,883元（與第三次執行本金7,256,601元之利息509,590元
  比例計算得出）合計3,244,350元，及第一次執行之裁判費
  261,681元其中3/10（本院命富邦證券公司負擔第一審訴訟費
  用部分）、執行費187,116元其中57,840元 (富邦證券公司敗
  訴部分比例計算得出)計136,344元亦均須返還、賠償，以上，
  富邦證券公司應返還、賠償之金額計8,951,697元（計算式詳
  如附表三)，及各如主文第5項所示之法定遲延利息，千豐投資
  公司請求富邦證券公司返還、賠償如主文第5項所示之本息，
  於法有據，應予准許，其逾此範圍之聲明，於法無據，應予駁
  回。
十一本件因事證已臻明確，兩造其餘攻擊、防禦方法及所為之立證
  ，與判決之結果不生若何影響，無庸再逐一予以論究，合併敘
  明。
據上論結，本件上訴、附帶上訴，及千豐投資公司請求返還因假
執行所為給付，均為一部有理由，一部無理由，依民事訴訟法第
450條、第449條第1項、第79條，判決如主文。
中    華    民    國    95    年    7     月    11    日
                  民事第十六庭審判長法  官  沈方維
                                    法  官  張競文
                                    法  官  湯美玉
正本係照原本作成。
如不服本判決，應於收受送達後20日內向本院提出上訴書狀，其
未表明上訴理由者，應於提出上訴後20日內向本院補提理由書狀
（均須按他造當事人之人數附繕本）上訴時應提出委任律師或具
有律師資格之人之委任狀；委任有律師資格者，另應附具律師資
格證書及釋明委任人與受任人有民事訴訟法第466條之一第一項
但書或第二項（詳附註）所定關係之釋明文書影本。
中    華    民    國    95    年    7     月    12    日
                                    書記官  賴淑真
附註：
民事訴訟法第四百六十六條之一（第一項、第二項）：
對於第二審判決上訴，上訴人應委任律師為訴訟代理人。但上訴
人或其他法定代理人具有律師資格者，不在此限。
上訴人之配偶、三親等內之血親、二親等內之姻親，或上訴人為
法人、中央或地方機關時，其所屬專任人員具有律師資格並經法
院認為適當者，亦得為第三審訴訟代理人。


司法院資訊處製作；財團法人民間司法改革基金會備份。
